【裁判字號】    98,訴,1889
【裁判日期】    990128
【裁判案由】    第三人異議之訴等
【裁判全文】
臺灣板橋地方法院民事判決              98年度訴字第1889號
原      告  甲○○
訴訟代理人  周珮琦律師
被      告  戊○
            丙○○
            丁○○
共      同
訴訟代理人  吳慶隆律師
            林維堯律師
上列當事人間請求第三人異議之訴等事件，經本院於民國99年1
月12日言詞辯論終結，判決如下：
    主  文
原告之訴駁回。
訴訟費用由原告負擔。
    事實及理由
一、原告主張：
  (一)坐落台北縣新莊市○○段第854 地號土地（下稱系爭土地）
    原為訴外人陳遠明與其他共有人所有，惟於民國86年間遭共
    有人以土地法第34條之1 規定，出售予訴外人曾百田等人。
    而曾百田等人隨後於87年2 月間提起訴訟，主張陳遠明於系
    爭土地上興建門牌號碼台北縣新莊市○○路228 號建物係無
    權占有系爭土地，訴請拆屋還地及給付相當於租金之損害賠
    償，經台灣高等法院92年度上更(二)字第137 號民事判決、最
    高法院94年度台上字第827 號民事裁定，判命陳遠明應拆屋
    還地及給付相當於租金之損害賠償確定。嗣曾百田等人於96
    年1 月間將系爭土地所有權轉讓被告，被告遂於上開台灣高
    等法院92年度上更(二)字第137 號民事判決為執行名義聲請鈞
    院強制執行，經鈞院以96年度執字第30547 號執行事件受理
    在案。惟陳遠明自71年2 月間起即將系爭土地連同坐落其上
    門牌號碼台北縣新莊市○○路228 號之祖厝，一併出租予訴
    外人即其子乙○○經營之「大慶輪胎打油行」，乙○○並按
    期繳納租金予陳遠明。嗣於82年間因颱風毀損原門牌號碼台
    北縣新莊市○○路228 號之祖厝，乙○○乃於原址以鐵皮重
    建，惟門牌號碼仍為台北縣新莊市○○路228 號（下稱系爭
    鐵皮屋），並於原址繼續經營「大慶輪胎打油行」迄今。是
    乙○○自71年2 月起即獨立占有系爭土地，且於82年間因重
    建系爭鐵皮屋而為系爭鐵皮屋之所有權人，此經鈞院96年度
    訴字第1380號民事判決、台灣高等法院97年度重上字第261
    號民事判決、最高法院98年度台上字第1160號民事裁定（該
    事件下稱前案）認定在案並確定。嗣乙○○於93年5 月5 日
    將系爭鐵皮屋以新台幣（下同）200 萬元代價讓與原告，原
    告並於同日將帳戶內存款200 萬元換發發票人為國泰世華銀
    行新莊分行、受款人為乙○○、面額200 萬元之支票（下稱
    系爭支票），交付乙○○以作為價金之支付。惟因乙○○希
    望向原告承租系爭鐵皮屋，故原告自93年6 月起將系爭鐵皮
    屋以每月5,000 元之租金，出租予乙○○繼續經營「大慶輪
    胎打油行」迄今。
  (二)惟被告以前案第一審宣告假執行之判決為執行名義，向鈞院
    聲請假執行（97年度執字第41713 號），嗣因乙○○提供反
    擔保免為假執行而停止該件之執行。嗣被告於前案確定後，
    復聲請鈞院繼續執行（現案號為98司執字第62623 號）。而
    本件98司執字第62623 號強制執行之執行名義為終局判決，
    原告非該執行名義之當事人或繼受人；且執行名義之效力復
    不及於原告。系爭鐵皮屋之事實上處分權既已由乙○○讓與
    原告，乙○○已無拆除之權限。爰依強制執行法第15條規定
    ，提起本件第三人異議之訴，請求撤銷上開強制執行程序等
    語。聲明請求：1.確認系爭鐵皮屋為原告所有。2.鈞院98年
    度司執字第62623 號拆屋還地強制執行事件，就前項建物之
    拆屋還地之強制執行程序應予撤銷。
二、被告則以：
  (一)否認原告所主張乙○○將系爭鐵皮屋所有權讓與原告，乙○
    ○再向原告承租系爭鐵皮屋等情及否認原告所提證物。倘系
    爭鐵皮屋果係於93年5 月5 日由乙○○讓與原告，則在被告
    於96年間就系爭鐵皮屋對陳遠明強制執行拆屋還地時，原告
    為維護其權益，應即出面異議，但事實上原告不僅無任何異
    議，反而是係由乙○○提起上開前案第三人異議之訴，足見
    原告並無於93年5 月5 日受讓系爭鐵皮屋之事實。其次，前
    案第三人異議之訴事件第一審法院於96年12月18日履勘系爭
    鐵皮屋時，原告不僅未在現場，且係由乙○○到場表示系爭
    鐵皮屋係渠82年蓋的，蓋好後一直都由渠使用等語，乙○○
    非僅未陳稱系爭鐵皮屋已讓售與原告，亦未陳稱係向原告承
    租系爭鐵皮屋。嗣該前案第二審之受命法官於97年11月6 日
    再赴現場履勘，乙○○亦到場，仍未表明系爭鐵皮屋已讓與
    原告，在在證明並無所謂乙○○將系爭鐵皮屋讓與原告之事
    實。又原告與乙○○為族親堂兄弟，原告所有新莊市○○路
    224 、226 號房屋亦無權占有被告系爭土地，經被告訴請其
    拆屋還地在案，其情形與陳遠明相同，其抗辯之理由亦引用
    陳遠明之答辯理由，足見原告與陳遠明、乙○○父子有密切
    聯絡，兼以其房屋與系爭鐵皮屋毗鄰，不可能不知被告之前
    手曾百田在87年2 月間即起訴請求陳遠明拆屋還地，且臺灣
    高等法院92年度上更(二)字第137 號判決在93年4 月間已判決
    陳遠明無權占有系爭土地，應拆屋還地。原告縱至愚，亦不
    可能在93年5 月間再以200 萬元價格向乙○○購買已判決應
    拆除之系爭鐵皮屋，足見其無受讓系爭鐵皮屋之事實。
  (二)原告就所謂之租金，先是主張自93年6 月起至95年4 月間係
    由乙○○以現金給付，但未提出任何證據證明而不足採信，
    繼又主張自95年5 月迄今係以開立支票方式給付租金，但查
    ，其所提支票之發票日及面額，與其所稱之租金日期及金額
    比對，顯不合常理，乃臨訟以其與乙○○其他原因之往來支
    票拼湊，不足採信。更何況支票是無因證券，徒憑支票影本
    亦不能證明乙○○有支付租金之事實，不能證明租賃關係存
    在，更不能據以推定系爭鐵皮屋為原告所有。
  (三)不動產物權依法律行為而取得者，非經登記，不生效力，為
    民法第758 條所明定。故縱就原告主張由乙○○受讓系爭鐵
    皮屋之事實能舉證證明之，原告亦係依法律行為而取得系爭
    鐵皮屋，既未經登記，依民法第758 條規定，不生效力，原
    告無從取得系爭鐵皮屋所有權等語，資為抗辯。併答辯聲明
    ：駁回原告之訴。
三、原告主張系爭土地本為訴外人陳遠明與其他共有人所有，惟
    於86年間經共有人以土地法第34條之1 規定，出售予訴外人
    曾百田等人。而曾百田等人隨後於87年2 月間對陳遠明提起
    拆屋還地等訴訟（該案一審案號為本院87年度訴字第244 號
    ），主張陳遠明於系爭土地上興建門牌號碼台北縣新莊市○
    ○路228 號建物，無權占有系爭土地，訴請拆屋還地及給付
    相當於租金之損害賠償，經台灣高等法院92年度上更(二)字第
    13 7號民事判決、最高法院94年度台上字第827 號民事裁定
    ，判命陳遠明應拆屋還地及給付相當於租金之損害賠償確定
    。嗣曾百田等人於96年1 月間將系爭土地所有權轉讓被告3
    人共有。被告以台灣高等法院92年度上更(二)字第137 號民事
    判決為執行名義對陳遠明為強制執行，經陳遠明之子乙○○
    主張系爭房屋為其所有，對被告提起第三人異議之訴（即前
    案），被告則於該前案訴訟中提起反訴，請求乙○○拆屋還
    地，經本院以96年度訴字第1380號民事判決認定系爭鐵皮屋
    係乙○○出資建造而原始取得所有權，並撤銷被告對陳遠明
    之強制執行程序，惟反訴部分則判命乙○○應將系爭鐵皮屋
    拆除返還土地予反訴原告（即被告），並經台灣高等法院以
    97年度重上字第261 號民事判決駁回乙○○之上訴、及最高
    法院以98年度台上字第1160號民事裁定駁回乙○○之上訴，
    故乙○○應拆除系爭房屋返還無權占有之土地，而告確定。
    又因被告持前案第一審（本院96年度訴字第1380號）宣告假
    執行之判決為執行名義，向本院聲請假執行（97年度執字第
    41713 號），嗣因乙○○提供反擔保免假執行而停止該件之
    執行，嗣被告於前案確定後，復聲請本院民事執行處繼續對
    乙○○強制執行，現由本院98司執字第62623 號強制執行事
    件受理，原告乃提起本件第三人異議之訴等事實，為被告所
    不爭執，並經本院調取本院87年度訴字第244 號曾百田對陳
    遠明訴請拆屋還地訴訟案卷、本院98司執字第62623 號強制
    執行卷宗查閱屬實，復有前案第三人異議之訴第一、二、三
    審民事影印卷、本院96年度執字第30547 號執行案件影印卷
    在卷可稽，堪信為真正。依兩造上開陳述，本件兩造之爭執
    要點厥為：
    (一)原告主張乙○○已於93年5 月5 日將系爭鐵皮屋所有權讓
      與原告，有無理由？
    (二)原告得否以其為系爭鐵皮屋之事實上處分權人為由，主張
      其得排除強制執行？
    茲分述如下：
四、按當事人主張有利於己之事實者，就其事實有舉證之責任。
    民事訴訟法第277 條本文定有規定。本件原告主張乙○○已
    於93年5 月5 日將系爭鐵皮屋所有權，以200 萬元為代價讓
    與原告，乙○○並自93年6 月起以每月租金5,000 元代價，
    向原告承租系爭鐵皮屋以經營「大慶輪胎打油行」等語，為
    被告否認，並以上開情詞抗辯。揆諸上揭規定，自應由原告
    上開事實負舉證責任。經查：
  (一)原告主張其於93年5 月5 日自乙○○受讓系爭鐵皮屋所有權
    等語，為被告否認。查，(1)系爭鐵皮屋雖係屬未辦理保存登
    記之建物，然該屋至少早自74年間即設有房屋稅籍，此有乙
    ○○於前案第三人異議之訴中所提之該屋74年度起至92年度
    止之房屋稅繳納通知書影本16紙附於前案卷內可徵（見前案
    第一審影印卷第(二)宗第61頁至67頁反面），然就未辦理保存
    登記建物之買賣，衡諸常情，縱買賣標的物無法向地政機關
    辦理所有權移轉登記，然就價金如何給付、出賣人應何時交
    付房屋、及稅捐、水電費應由何方負擔、何時向稅捐機關辦
    理房屋稅籍之納稅義務人之變更等事宜，為昭慎重，買賣雙
    方多以書面契約為約定，然原告與乙○○間買賣系爭鐵皮屋
    ，竟無任何書面契約，顯與常情相違。(2)又依吾人一般社會
    經驗法則，買受未辦理保存登記之建物多係向稅捐機關辦理
    房屋稅籍變更納稅義務人，以向他人證明自己之權利，保障
    己身權益，然倘原告已支付高達200 萬元價金，卻自93 年5
    月5 日受讓後迄今長達5 年餘期間，均始終未向稅捐機關辦
    理房屋稅籍變更納稅義務人，亦與常理不符。(3)又如系爭鐵
    皮屋果於93年5 月5 日即由乙○○讓與原告，則被告於96年
    間就系爭鐵皮屋對陳遠明強制執行拆屋還地（本院96執字第
    30547 號強制執行事件）時，其時原告為維護其權益，應即
    出面異議，然事實上原告不僅未提出任何異議，反而是係由
    乙○○提起前案之第三人異議之訴，主張系爭鐵皮屋為渠所
    有，此有本院96執字第30547 號強制執行事件案卷及本院96
    年度訴字第1380號第三人異議之訴第一、二、三審影印卷宗
    在卷可徵，則原告是否有如其所主張於93年5 月5 日受讓系
    爭鐵皮屋之情，顯非無疑。(4)前案第三人異議之訴事件第一
    審法院於96年12月18日履勘系爭鐵皮屋時，原告非僅未在現
    場，且係由乙○○到場表示系爭鐵皮屋係渠82年蓋的，蓋好
    後一直都由渠使用等語，乙○○非僅未向前案法院陳稱系爭
    鐵皮屋已讓售與原告，亦未陳稱係向原告承租系爭鐵皮屋。
    嗣該前案第二審之受命法官於97年11月6 日再赴現場履勘，
    乙○○亦到場，猶未表明系爭鐵皮屋已讓與原告，此有前案
    第三人異議之訴第一、二審之勘驗筆錄足考，更無法證明原
    告所主張乙○○已將系爭鐵皮屋讓與伊之事實。
  (二)原告雖主張其將帳戶內存款200 萬元換發發票人為國泰世華
    銀行新莊分行、受款人為乙○○、面額200 萬元之系爭支票
    ，交付乙○○以作為價金之支付等語，亦為被告否認。查，
    依原告所提存摺影本1 紙（見本院卷第5 頁），僅得證明原
    告有於93年5 月5 日自原告之國泰世華銀行（證券戶）帳戶
    中轉帳出200 萬元之情，然尚無法證明係轉帳予何人、或轉
    帳至國泰世華商業銀行新莊分行。次查，經本院函詢系爭支
    票之發票人國泰世華商業銀行新莊分行關於系爭支票係由何
    人於何時所申請開立、是否已提示、及由何人何時提示等事
    項，經該銀行函覆表示：「該本行支票係由『乙○○』君於
    93年5 月5 日所申請開立，其於93年5 月6 日存入第一銀行
    頭前分行乙○○帳戶」等語，此有國泰世華商業銀行新莊分
    行98年12月10日（98）國世銀新莊字第09800000130 號函及
    所檢附之系爭支票正、反面影本各1 件在卷可稽（見本院卷
    第167 至169 頁），顯然系爭支票並非原告向該銀行所申請
    開立，而係乙○○向該行所申請開立，且於翌日即存入乙○
    ○第一銀行頭前分行帳戶內，故原告主張係其由自己帳戶內
    換發系爭支票云云，顯與事實不符，無法證明原告確有支付
    200 萬元予乙○○，亦無從證明原告所稱以200 萬元為代價
    自乙○○處受讓系爭鐵皮屋之事實。更何況支票為無因證券
    ，僅憑系爭支票亦不足以證明原告確有買受系爭鐵皮屋之事
    實。
  (三)原告另稱其受讓系爭鐵皮屋後，乙○○並自93年6 月起以每
    月租金5,000 元代價，向原告承租系爭鐵皮屋，乙○○給付
    租金之方式為：自93年6 月起至95年4 月間─以現金方式
    給付原告每月5,000 元。自95年5 月至同年12月（共計4
    萬元租金）─乙○○於95年12月19日開立面額各為1 萬元、
    3 萬元支票各1 紙以為給付。自96年1 月至同年12月（共
    計6 萬元租金）─乙○○分別於96年1 月19日、96年2 月19
    日、96年3 月19日、96年4 月19日、96年5 月19日、96 年6
    月19日開立面額各為1 萬元支票以為給付。自97年1 月至
    同年12月（共計6 萬元租金）─乙○○分別於97年1 月19日
    、97年2 月19日、97年3 月19日、97年4 月19日、97年5 月
    19日、97年6 月19日開立面額各為1 萬元支票以為給付。
    自98年1 月至同年12月（共計6 萬元租金）─乙○○分別於
    98年1 月19日、98年2 月19日、98年3 月19日、98年4 月19
    日、98年5 月19日、98年6 月19日開立面額各為1 萬元支票
    以為給付等語，亦為被告否認。查：
    1.原告就其所稱上開95年5 月至同年12月租金部分，原告
      雖提出日期均為95年12月19日，金額分別為1 萬元、3 萬
      元之支票2 紙，亦即，依其主張，在95年5 月以後至95年
      11月之前，乙○○均未給付分文租金，至95年12月才一次
      給付8 個月租金4 萬元，且依其主張，既然乙○○於95年
      4 月之前均係按月以現金給付，何以至95年5 月起卻未支
      付租金，且一連7 個月均未付租金，至95年12月方一次付
      8 個月租金，顯不合常理；而且並非一次開立4 萬元支票
      ，卻分別開立1 萬元、3 萬元兩紙支票，亦與情理不符，
      此與原告就95年4 月以前之所謂租金未提出任何證據參互
      以觀，則原告所謂之租金，是否屬實，已非無疑。
    2.就原告所提其餘支票而言，亦與一般支付租金之習慣不符
      ，原告既主張每月租金為5 千元，理應按月給付，而其亦
      自稱乙○○於93年6 月起至95年4 月間，係「按月」以現
      金5,000 元支付（見原告起訴狀），惟原告所提之該等支
      票，面額卻均為1 萬元，已是2 個月之租金額，而倘係一
      次支付兩個月租金，應應每兩個月開立1 張支票始符情理
      ，惟原告提出之原證八、九、十之支票則是96年1 至6 月
      、97年1 至6 月、98年1 至6 月之支票，亦即都在前半年
      就將全年之租金支付完畢，不合常理，顯見係臨訟以原告
      與乙○○其他原因之往來支票拼湊，而不足採信。
    3.何況支票為無因證券，僅憑上開支票亦不足以證明乙○○
      係用以支付租金，亦無法證明有原告所主張之其與乙○○
      間就系爭鐵皮屋有租賃關係存在之事實，更無從據以推論
      系爭鐵皮屋為原告所有。
  (四)基上，原告主張其為系爭鐵皮屋所有權人，洵非可採，從而
    ，原告請求確認系爭鐵皮屋為其所有，非有理由。
五、按強制執行法第15條，所謂就執行標的物有足以排除強制執
    行之權利者，係指對於執行標的物有所有權、典權、留置權
    、質權存在情形之一者而言（本院44年台上字第721 號判例
    參照），並不包括事實上之占有及處分權在內。次按，不動
    產物權依法律行為而取得者，非經登記不生效力，民法第75
    8 條定有明文。此項規定，並不因不動產為違章建築而有例
    外（本院62年台上字第2414號判例參照）。最高法院96年台
    上字第1109號裁判意旨可為參照。本件原告主張其對系爭鐵
    皮屋有事實上處分權，非僅由其提出之證據無法證明乙○○
    已將系爭鐵皮屋之事實上處分權已讓與原告，業詳如前述，
    且縱原告已取得系爭鐵皮屋事實上處分權為真（假設語氣）
    ，依上開最高法院96年台上字第1109號裁判意旨所揭，原告
    並非系爭鐵皮屋之所有權人，亦無就執行標的物即系爭鐵皮
    屋有足以排除強制執行之權利，故原告訴請撤銷本院98年度
    司執字第62623 號強制執行事件就系爭鐵皮屋之拆屋還地之
    強制執行程序，亦無理由。
六、綜上，原告主張其為系爭鐵皮屋所有權人，請求確認坐落系
    爭土地上之系爭鐵皮屋為其所有，暨請求撤銷本院98年度司
    執字第62623 號強制執行事件就系爭鐵皮屋之拆屋還地之強
    制執行程序，均無理由，應予駁回。
七、至於原告雖聲請訊問證人乙○○以證明讓與系爭鐵皮屋予原
    告及給付租金之情，惟原告主張用以支付200 萬元價金之系
    爭支票部分，實際上係乙○○向國泰世華銀行新莊分行所申
    請開立，並非原告所申請開立，且系爭支票又於發票日翌日
    即存入乙○○之第一銀行頭前分行帳戶，已如前述，亦即，
    200 萬元係由乙○○自己支付，並於翌日存入自己帳戶，顯
    係純為藉由銀行作資金證明而已，復參以上開事實理由欄四
    之(一)之(1)至(3)，及四之(三)各情，難謂兩造間確有買賣系爭鐵
    皮屋及乙○○向原告承租系爭鐵皮屋之事實，故認本件事證
    已明確，而無訊問該證人之必要。而兩造其餘主張、攻擊防
    禦方法及所提證據，與本院上開論斷無涉或無違，爰不予一
    一論述。
八、結論：原告之訴為無理由，依民事訴訟法第78條，判決如主
    文。
中    華    民    國    99    年    1     月    28    日
                  民事第一庭    法  官  陳翠琪
以上正本係照原本作成
如對本判決上訴，須於判決送達後20日內向本院提出上訴狀
中    華    民    國    99    年    1     月    29    日
                            書記官  簡曉君

司法院資訊處製作；財團法人民間司法改革基金會備份。
